臺灣高等法院民事判決　九十一年度上易字第八八三號
　　　上　訴　人　乙○○
　　　被上訴人　　甲○○
右當事人間損害賠償事件，上訴人對於中華民國九十一年七月二十九日臺灣臺北地方
法院九十年度訴字第二二六○號第一審判決提起上訴，本院判決如左：
    主    文
上訴駁回。
第二審訴訟費用由上訴人負擔。
    事    實
甲、上訴人方面：
一、聲明：(一)原判決不利於上訴人部分廢棄。(二)右開廢棄部分被上訴人在第一審之訴
    駁回。
二、陳述：除與原判決記載相同者外，補稱略以：
  (一)被上訴人訴代李鳳翱律師於第一審法院九十年六月二十二日「言詞辯論」筆錄自
    稱「原告確實沒有與被告爭執」。當日主持會議之主席，即台北市政府衛生局副
　　局長許君強，亦稱不清楚是否發生爭議。
  (二)原審以證人陳珮嘉之證言，據為認定上訴人侵害被上訴人名譽，但證人陳珮嘉於
    原審法院證稱「不太清楚」，自無法為正確陳述確實證言，顯已喪失作證能力，
    其所為陳述，亦已不具證據力。惟原審判決卻以當庭以提示方式，誘導發詢問證
    人「是否記得會議當天上訴人對被告說『你就是這樣小家氣、小心眼』『你就是
    訟棍』之話？」，提示誘導證人，證人證詞合法性即存爭議。
  (三)即使證人陳珮嘉證稱記得聽到訟棍二字，但稱其他的內容不記得了，亦僅單純訟
    棍二字，而無前後文或詞句，亦未指何人為訟棍，自仍不足證明上訴人侵害被上
    訴人名譽。
  (四)本件上訴人以「訟棍」一詞回應被上訴人所稱「我可以告你」，並無不法侵害名
    譽。蓋被上訴人既先出言「告你」，其有「興訟」之意，且事實上亦如此提起本
    訴。足證被上訴人確已為「興訟」之人。而就「訟棍」二字，即指「興訟之人」
    ，僅指事實情況，並無侵害名譽之意思，亦無侵害名譽之行為，尤無不法情事。
  (五)本件兩造於會議上，就公共議題之討論，縱如被上訴人所稱意見不一，立場不同
    ，而有何不禮貌行為，乃純屬個人言行態度、發言方式與議題內容，應非屬不法
    侵害被上訴人名譽之情事。
三、證據：除援用原審提出者外，補提筆錄、台北市政府衛生局函等件為證。
乙、被上訴人方面：
一、聲明：駁回上訴
二、陳述：除與原判決記載相同者外，補稱略以：
  (一)被上訴人確實沒有與上訴人就其不當言論加以爭執，且被上訴人自始至終，未出
    一句惡言，此情為真實；至於，被上訴人不甘受辱，便說你如此罵人，我可以告
    你，是為制止上訴人之不當指摘，並適切地主張自己的權利，甚合常理，上訴人
    卻斷章取義。
  (二)本件上訴人係為人師表之醫師，對不論在學術及社會地位均受敬重與推崇之被上
    訴人，在公開之會議場合，竟以人身攻擊方式，直指被上訴人「小家氣」、「小
    心眼」、「訟棍」，其侵害被上訴人之人格權。
三、證據：援用原審提出之證據。
    理    由
一、被上訴人於原審起訴主張：上訴人於台北市政府衛生局八十九年十二月十三日下
　　午，在台北市仁愛醫院五樓會議室，召開台北市立醫生醫療事故補償制度座談會
　　時，因不斷插話干擾會議進行，使被上訴人發言頻受阻礙，並指摘被上訴人「小
　　家子氣」、「小心眼」、「訟棍」，使被上訴人名譽受損，為此依侵權行為法律
　　關係請求上訴人賠償精神慰撫金新台幣五十萬元及按法定利率計算之利息（按原
　　審判決被上訴人給付新台幣五萬元及按法定利率計算之利息，而駁回其餘請求，
　　被上訴人敗訴部分未據上訴而告確定）。上訴人則否認有以上開言語侵害被上訴
　　人名譽之事實。
二、得心證之理由
  (一)本件被上訴人主張兩造於前揭時地參加台北市政府衛生局舉辦之台北市醫療事故
    補償制度座談會之事實，為上訴人所不爭執，應認為真正。但上訴人否認有以「
    小家子氣」、「小心眼」、「訟棍」言語指摘被上訴人之事實。按主張有利於己
    之事實者，就該事實負舉證責任，民事訴訟法第二百七十七條定有明文。是本件
    被上訴人即應就上訴人有上開言詞之事實負舉證之責。
　(二)本件被上訴人雖於原審請求向台北市政府衛生局函調該次會議紀錄與出席、列席
    及工作人員名單，該局雖提供與會人員名單，但函復因颱風有關會議原卷資料已
    佚散，而無法提供，有台北市政衛生局九十年十月二日北市衛三字第九０二四四
    九六０００函附於原審卷可稽。另證人即參與該次會議之衛生局副局長許君強於
    原審證稱，當日因忙於處理其他事情，未注意兩造之對話，並不清楚兩造是否有
    發生爭執情事，是上開證據方法均不足為有利於被上訴人之證據。但另證人即當
    日負責紀錄工作之證人陳珮嘉則於原審證稱「台北市政府衛生局於八十九年十二
    月十三日下午在市立仁愛醫院召開醫療事故補償制度座談會，由我擔任紀錄，當
    次會議上甲○○、乙○○二位意見不是很一致，有過爭執，詳細的內容我已不太
    清楚了」等語，其後經原審問以「是否記得會議當天被告（上訴人）對原告（被
    上訴人）說，就是這樣小家氣、小心眼、你就是訟棍之話？」證人即證稱「我記
    得聽到訟棍二字，其他內容我不記得了」等語。
  (三)上訴人於原審及本院均以證人陳珮嘉之證詞係受法官誘導發問，始答稱有聽到「
    訟棍」二字，因此質疑證人證詞之證據力。但查審判長因使證人陳述明瞭完足，
    或推究證人得知事實原因，得為必要發問，民事訴訟法第三百十九條第一項定有
    明文。經核證人陳珮嘉於原審九十一年五月二十四日之證詞，其先證稱當次會議
    兩造意見不是很一致，有過爭執，詳細內容已經不太清楚了等語，惟其既已證稱
    兩造當時起了爭執，並非即予證稱不清楚，核係證人之證詞有不明瞭之處，審判
    長為使證人陳述更明瞭完足，因此發問其是否記得會議當天上訴人有說過小家子
    氣、小心眼、訟棍之話，自係審判長行使闡明權，證人上開證詞自具證據力，上
    訴人以此為辯，爭執證人陳佩嘉之證詞真實性，並無可採。
　(四)上訴人再抗稱證人陳珮嘉僅答稱「我記得聽到訟棍二字，其他的內容我不記得了
    」，僅單純訟棍二字，並無前後文或詞句，證人亦未指何人為訟棍，難認上訴人
    係對被上訴人之言詞悔辱等語。核證人雖未證稱上訴人係對被上訴人所為，但本
    件事發時間為八十九年十二月十三日距證人九十一年五月二十日陳述日期，已一
    年半，當因時間經過記憶略有模糊，無從為完整陳述，但兩造既因意見不合而起
    爭執，當時復無其他人與上訴人有爭端，所謂「訟棍」二字依經驗法則，自指對
    被上訴人所言。至被上訴人代理人原審所稱被上訴人並未與上訴人起爭執，核係
　　單純指被上訴人當時未以言詞反擊之意，非謂上訴人無上開言詞，上訴人以此為
　　據，斷章取意逕認兩造當時並無爭執，顯無可採。
　(五)上訴人復抗辯稱被上訴人既回應「我可以告你」，因此訟棍二字即無「不法」，
    因被上訴人既先出言「告你」，其有興訟之意，足證被上訴人確已為「興訟」之
    人等語。但按一般人如感覺受他人不法侵害其權利時，告之以「我可以告你」，
    乃係陳述其法律上可主張之權利，乃正當權利之行使，而所謂訟棍乃係指摘別人
    無端興訟好訟之意，屬貶抑他人外部人格價值在社會上評價，因此對一行使法律
    上正當權利之人以訟棍貶抑其人格，自屬對他人人格之侵害，上訴人辯稱其無不
    法等語，顯無足採。至被上訴人所指上訴人復指摘其「小家子氣」、「小心眼」
    等語，因未舉證證明，此部分尚未盡舉證之責。
三、按名譽為人在社會上享有一般人對其品德、聲望或信譽等所加之評價。是屬於一
    個人在社會上所受價值評斷，因此名譽有無受損害，應以社會上對其評價是否貶
    損以為斷。凡因故意或過失為妨害他人名譽之行為者，即屬侵害名譽權。本件上
    訴人指摘被上訴人為訟棍，自係故意侵害他人名譽行為，被上訴人自得依侵權行
　　為法律關係訴請賠償其精神上損失。經核被上訴人為國立台灣大學醫學院法醫學
　　科代主任，曾任財團法人中華民國消費者文教基金會第五屆董事長，現為名譽董
　　事長，上訴人為台北榮民總醫院醫師，亦任教職，為兩造所不爭執，並審酌當日
　　參與會議僅限於特定人，以及被上訴人所受精神痛苦程度等一切情狀，原審認上
　　訴人應賠償被上訴人精神上損害金五萬元，核屬適當。
四、綜上所述，被上訴人主張為可採，上訴人所辯均無可取。依民法第一百八十四條
    第一項前段、一百九十五條第一項規定，被上訴人自得請求上訴人賠償其精神上
    損害。是則原審判命上訴人如數給付，於法並無不合。上訴意旨指摘原判決不當
    ，求予廢棄改判，為無理由，應予駁回。
四、據上論結，本件上訴為無理由，依民事訴訟法第四百四十九條第一項、第七十八
    條、第八十五條第一項前段，判決如主文。
中　　　華　　　民　　　國　　九十一　　年　　 十一　　 月　　十三　　　日
                                        民事第九庭
                                      　　　審判長法  官　吳  謙  仁
                                      　　　　　　法  官　蘇  瑞  華
                                      　　　　　　法  官　魏  大  喨
右正本係照原本作成。
不得上訴。
中　　　華　　　民　　　國　　九十一　　年　　十一　　　月　　十九　　　日
　　　　　　　　　　　　　　　　　　　          　書記官  黃  美  玉
